【裁判字號】    99,交聲,570
【裁判日期】    990205
【裁判案由】    聲明異議
【裁判全文】
臺灣臺中地方法院交通事件裁定        99年度交聲字第570號
原處分機關  交通部公路總局臺中區監理所臺中市監理站
異  議  人
即受處分人  甲○○
上列受處分人因違反道路交通管理處罰條例案件，對於交通部公
路總局臺中區監理所臺中市監理站民國99年1 月28日所為之處分
（裁監稽違字第裁61-HD0000000號裁決書），聲明異議，本院裁
定如下：
    主    文
原處分關於罰鍰新臺幣肆萬伍仟元部分撤銷，甲○○不罰。
    理    由
一、本件原處分機關交通部公路總局臺中區監理所臺中市監理站
    係以：異議人即受處分人甲○○（下稱受處分人）於民國97
    年12月22日23時14分許，駕駛車牌號碼OBC-503 號重型機車
    ，在臺中縣大里市○○路與慈善路口處，因「酒後駕車，酒
    精呼氣測試值為每公升0.91毫克」之違規事實，經臺中縣警
    察局霧峰交通分隊員警依違反道路交通管理處罰條例第35條
    第1 項第1 款規定舉發。本站爰依交通部交路字第09500069
    86號函示，嗣於99年1 月28日爰依道路交通管理處罰條例第
    35條第1 項第1 款、第24條第1 項第2 款，以中監違字第裁
    61-HD0000000號裁決書，裁處受處分人罰鍰新臺幣（下同）
    45,000元、吊扣駕駛執照12個月，並施以道安講習（已執行
    吊扣機車駕照12月、簽收道安講習單），本站依法所為裁處
    應無不合云云。
二、本件聲明異議意旨略以：緩起訴已期滿，申請一罪不二罰，
    爰請鈞院撤銷原處分關於罰鍰部分等語。
三、按汽車（包含機器腳踏車）駕駛人，駕駛汽車經測試檢定有
    酒精濃度超過規定標準之情形者，處新臺幣一萬五千元以上
    六萬元以下罰鍰，並當場移置保管該汽車及吊扣其駕駛執照
    一年；因而肇事致人受傷者，並吊扣其駕駛執照二年；致人
    重傷或死亡者，吊銷其駕駛執照，並不得再考領，道路交通
    管理處罰條例第35條第1 項第1 款定有明文。惟依95年2 月
    5 日正式施行之行政罰法第26條第1 項規定：「一行為同時
    觸犯刑事法律及違反行政法上義務規定者，依刑事法律處罰
    之。但其行為應處以其他種類行政罰或得沒入之物而未經法
    院宣告沒收者，亦得裁處之。」此乃一行為同時造成刑罰法
    律與行政秩序罰規定發生競合適用之關係時，基於「一事不
    二罰」之法理，經由立法程序確立應以刑罰優先為原則，避
    免行為人承受過度且重複之處罰。此觀該條立法理由明確揭
    示：「一行為同時觸犯刑事法律及違反行政法上義務規定時
    ，由於刑罰與行政罰同屬對不法行為之制裁，而刑罰之懲罰
    作用較強，故依刑事法律處罰，即足資警惕時，實無一事二
    罰再處行政罰之必要。且刑事法律處罰，由法院依法定程序
    為之，較符合正當法律程序，應予優先適用。但罰鍰以外之
    沒入或其他種類行政罰，因兼具維護公共秩序之作用，為達
    行政目的，行政機關仍得併予裁處，故為第一項但書規定。
    」，其理益明。是以前揭行政罰法中刑事法律處罰優先且不
    再處以行政秩序罰之目的，既係因為行為人已接受刑罰而足
    資警惕，且已發生懲罰之作用，即無使行為人陷於雙重處罰
    之不利益，則關於刑事法律處罰之範圍自應採取實質認定，
    凡刑事實體法或程序法中所規定客觀上剝奪行為人生命、自
    由、財產權利，主觀上亦因制裁之嚴厲性、痛苦性，其強度
    足以造成心理強制而間接達成矯正教化目的之處遇手段，皆
    應納入其中，而不以形式上符合刑法第32條至第34條所定主
    刑及從刑種類者為限，始與前揭法律規範之意旨相符。
四、經查：本件受處分人上開酒後駕車除構成道路交通管理處罰
    條例第35條第1項第1款之交通違規事由外，亦已合於刑法第
    185條之3服用酒類不能安全駕駛動力交通工具而駕駛罪之構
    成要件，臺灣臺中地方法院檢察署檢察官於斟酌受處分人之
    犯後態度及公共利益之維護後，認以緩起訴處分為適當，乃
    於97年12月26日以97年度速偵字第5228號為緩起訴處分，並
    於處分書中載明緩起訴期間為1 年，受處分人應於收受緩起
    訴處分命令通知書之日起1 個月內，向國庫支付50,000元確
    定，有緩起訴處分命令通知書影本、台灣高等法院被告前案
    記錄表各一份在卷可稽。則受處分人上開違反刑事法律禁止
    規範之犯罪事實既已明確，僅因檢察官採取緩起訴處分之替
    代性刑事處遇手段，未將該案逕行起訴或聲請簡易判決處刑
    ，致其後適用之刑事訴訟程序有所區別，然就受處分人負有
    包括支付一定金額予檢察官指定機構在內之義務觀察，其如
    未在上開指定期間內確實履行義務，依刑事訴訟法第253 條
    之3 第1 項第3 款之規定，受處分人將遭受撤銷緩起訴處分
    之不利益；反之，倘其確實遵守並履行各項緩起訴條件，除
    非合於刑事訴訟法第260 條所定情形之一，否則受處分人即
    無再就同一案件遭受刑事訴追之虞。從而，受處分人已因上
    開緩起訴處分而剝奪其財產權，主觀上前揭金錢給付義務亦
    具有強制性、懲罰性，雖不若易科罰金係以支付金錢作為自
    由刑之替代，惟經由緩起訴處分條件之履行使其免於遭檢察
    官發動起訴程序，仍具有替代刑罰之效果，廣義而言，應屬
    前揭所稱之「實質刑事法律處罰」，而有行政罰法第26條第
    1 項「一事不二罰」規定之適用（臺灣高等法院臺中分院95
    年度交抗字第477 號裁定同此結論，可值參照）。
五、綜上，原處分關於罰鍰45,000元部分，依行政罰法第26條第
    1 項前段規定，即應依刑事法律處罰之，已無再依上開道路
    交通管理處罰條例第35條第1項第1款裁處行政罰鍰之餘地，
    受處分人據以聲明異議非無理由，原處分就此部分應予撤銷
    ，另由本院為受處分人不罰之諭知。
六、至於原處分關於吊扣駕駛執照及施以道安講習等部分，則係
    預防將來再犯危險之管制罰，而有別於前揭針對已發生違規
    事實科處罰鍰之行政秩序罰，屬行政罰法第26條第1 項但書
    所稱之「其他種類行政罰」，原處分機關仍得依道路交通管
    理處罰條例第35條第1項第1款予以裁處，然受處分人就此部
    分並未聲明異議，本院自無庸審酌，併此敘明。
七、據上論斷，應依道路交通管理處罰條例第87條第2 項，道路
    交通案件處理辦法第20條，裁定如主文。
中    華    民    國    99    年    2     月    5     日
                  交通法庭    法  官  高英賓
以上正本證明與原本無異。
如不服本裁定，應於收受送達後5 日內向本院提出抗告狀。（應
附繕本）
                              書記官  司立文
中    華    民    國    99    年    2     月    5     日

司法院資訊處製作；財團法人民間司法改革基金會備份。
